臺北高等行政法院判決
　　　　　　　　　　　　　　　　　　 95年度訴字第02609號
　　　　　　　　　　　　　　　.
原　　　告　甲○○
原　　　告　乙○○
訴訟代理人　蔡文燦　律師
被　　　告　桃園縣政府
代　表　人　丙○○縣長）住同.
訴訟代理人　丁○○
上列當事人間因違章建築事件，原告不服內政部中華民國95年6
月5 日台內訴字第0950013593號訴願決定，提起行政訴訟。本院
判決如下：
　　主  文
原告之訴駁回。
訴訟費用由原告負擔。
　　事  實
一、事實概要：
    緣原告所有坐落桃園縣八德市○○○段665-10、665-12地號
    土地上之建築物即八德市白鷺里2 鄰溪尾7 之1 、7 之2 、
    7 之3 、7 之6 、7 之9 、7 之11號建築物（下稱系爭建築
    物），經桃園縣八德市公所以民國（下同）94年3 月7 日德
    市建違字第0940004120號、第0000000000號、第0000000000
    號、第0000000000號、第0000000000號及第0000000000號查
    報單陳報為違建，被告赴實地勘查，認定該等建物分別為未
    經許可擅自建造一層高約5 公尺至7 公尺，面積約200 至65
    0 平方公尺不等鋼架造之違章建築，被告乃以94年3 月10日
    府工違字第0940061241號、第0000000000號、第0000000000
    號、第0000000000號、第0000000000號、第0000000000號等
    函通知原告，依法不得補辦建造執照手續，應執行拆除。原
    告不服，提起訴願遭決定駁回，遂提起本件行政訴訟。
二、兩造聲明：
　　(一)原告聲明求為判決：1.訴願決定及原處分均撤銷。
                        2.訴訟費用由被告負擔。
　　(二)被告聲明求為判決：1.駁回原告之訴。
                        2.訴訟費用由原告負擔。
三、兩造之爭點：
    本件系爭建築物建於何時？被告以上揭函認定系爭建築物為
    違章建築，依法不得補辦建造執照手續，應執行拆除之處分
    ，法令依據為何？是否適法？
　　(一)原告主張之理由：
      1.緣原告於41年以前即在桃園縣八德市○○○段664 地號
        建築房屋使用，經編定門牌為八德市白鷺村7 號，此有
        門牌證明書（證1 ）及台灣電力公司書函（證2 ）可稽
        。其後再於67年間委請張詩良先生在八德市○○○段66
        5-10、665-12等地號土地上建造六間房舍，上述大戶房
        舍，因緊鄰桃園縣八德市白鷺里2 鄰溪尾7 號，故戶政
        事務所並未另編列門牌號碼，視為桃園縣八德市白鷺里
        2 鄰溪尾7 號的一部分。而房舍使用人為對外聯繫方便
        起見，故自行編列7 之1 、7 之2 ‧‧‧等門牌號碼，
        以便聯繫。69年間喜弘企業股份有限公司（以下簡稱喜
        弘公司）為製造大小型電梯使用，乃於69年4 月10日向
        台灣電力公司申請工業用電，繳交新臺幣（下同）102,
        240 元之線路費（證3 ），並自69年5 月開始使用（證
        4 ），該電錶錶號為00000000000 號，自69年起即設置
        於該房舍（即現所指溪尾7 之1 號) 至今均未移動（證
        5 ），惟因該房舍未編訂門牌號，用電地址載為溪尾7
        號1 樓。且喜弘公司設立工廠於桃園縣入德市白鷺里2
        鄰溪尾7 號( 實際工廠位置為系爭房舍) ，係經桃園縣
        政府許可，有該府69年6 月4 日69府建工字第6629 5號
        簡便行文表可資證明（證6 ），依當時非都市建築房屋
        並無限制，自屬合法之建築。
      2.嗣桃園縣政府於70年2 月15日完成縣內非都市土地使用
        區分及使用編定，並於91年間以原告使用土地違規加以
        處分，原告不服提起訴願，後經縣府以91年11月18日府
        地用字第0910253950號來函表明：「‧‧‧依訴願書所
        附用電證明查證確屬70年前所建之建物，得為從來之使
        用，故撤銷本府91年10月1 日府地用字第0910212421號
        處分書之處分。」（證7 ）詎被告竟於94年3 月10日以
        府工違字第0940061241號、第0000000000號、第000000
        0000號、第0000000000號、第0000000000號、第000000
        0000號等函通知原告，依法不得補辦建造執照手續，應
        執行拆除。（證8 至證13）
      3.按「人民因中央或地方機關之違法行政處分，認為損害
        其權利或法律上之利益，經依訴願法提起訴願而不服其
        決定‧‧‧者，得向高等行政法院提起撤銷訴訟。」行
        政訴訟法第4 條第1 項定有明文。次按「建築法第3 條
        第1 項規定: 『本法適用地區為實施都市計畫地區』，
        違章建築處理辦法第2 條規定: 『本辦法所稱之違章建
        築，為建築法適用地區內，未經申請當地主管建築機關
        之審查許可，並發給執照，而擅自建造之建築物』內政
        部54年8 月25日合內地字第18242 號代電：『所謂合法
        建築者‧‧‧實施都市計畫地區內在都市計畫公佈前已
        建造之房屋視同合法房屋』，亦已詮釋甚明。本案訟爭
        房屋依原告主張及其所檢附之資料係在民國58年問所建
        造，而該建築物係坐落臺北市○○○○地段燒庚寮小段
        第332 地號，該地區之都市計畫係由臺北市政府以59年
        7 月4 日府工二字第29248 號公告實施，且在公告實施
        前該地區無實施都市計畫禁建，亦無其他都市計畫等事
        實，業經被告機關答辯狀敘述甚詳，本案建築物係在該
        地區都市計畫公告前所建築，自非違章建築處理辦法第
        2 條所稱之違章建築，基於法律不溯及既往之原則，被
        告機關不認其為違建，不准原告予以拆除之請求，核無
        違誤。」此有改制前行政法院70年度判字第82號裁判可
        稽。
      4.查原告所有坐落系爭土地之房屋係70年以前建築完成，
        為區域計畫實施前之舊有房屋，當時非都市土地建築房
        舍並無限制，自屬合法建築，是原處分機關認係違章建
        築，應執行拆除，其原處分顯然違誤。次查訴願決定機
        關雖駁回訴願，惟依訴願決定書理由二（第4 頁）所載
        「桃園縣非都市土地使用分區及使用編定，經原處分機
        關以70年2 月15日70府地用字第18108 號公告實施在案
        」、「系爭建築物係陸續增建完成，依訴願人提供資料
        所示，雖可證明部分系爭建築物最早完成於69年5 月以
        前」等語，足見訴願決定機關亦認系爭土地於桃園縣非
        都市土地使用分區及使用編定完成前原即有合法建物存
        在，詎竟認原處分應予維持云云，亦有違誤。
      5.綜上所述，請求判決如訴之聲明所示。
　　(二)被告主張之理由：
      1.本件原告於桃園縣八德市白鷺里2 鄰溪尾7 之1 號、7
        之2 號、7 之3 號、7 之6 號、7 之9 號、7 之11號等
        址未依法申請建築許可即擅自建造建築物，經民眾檢舉
        並函請桃園縣八德市公所查報認定屬違章建築，本府依
        法以94年3 月10日府工違字第0940061241號、第000000
        0000號、第0000000000號、第0000000000號、第000000
        0000號、第0000000000號等函作成「違章建築經勘查，
        依法不得補辦建造執照手續，應執行拆除」之處分。
      2.原告主張座落桃園縣八德市○○○段664 地號之建築物
        於41年以前建築，編定門牌為「桃園縣八德市白鷺里2
        鄰溪尾7 號」，其後在相鄰之桃園縣八德市○○○段66
        5 －10、665 －12地號土地陸續增建建築物，但均於70
        年2 月15號實施區域計畫以前建築完成，應屬合法之舊
        有建築乙節，惟查：
        (1)本府上開函之處分地點分別為桃園縣八德市白鷺里2
          鄰溪尾7之1號、7 之2 號、7 之3 號、7 之6 號、7
          之9 號、7 之11 號 等址，並未包含「桃園縣八德市
          白鷺里2 鄰溪尾7 號」乙戶。依原告所附桃園縣八德
          市戶政事務所核發門牌證明書及臺灣電力公司桃園區
          營業處核發用電資料證明僅能證明「桃園縣八德市白
          鷺里2 鄰溪尾7 號」乙戶建築物，尚符合舊有合法建
          築物，其餘系爭建築物則無法證明，合先敘明。
        (2)本府於94年2 月21日府地用字第0940038409號函請系
          爭建築物土地所有權人、使用人及本府各相關權責主
          管單位，於94年3 月7 日派員會同土地所有權人黃隆
          盛、黃明逢君在系爭建築物現場實施「非都市土地違
          反編定使用會勘」，該會勘紀錄四、違反使用情形一
          欄記載：「本案土地上蓋有6 棟鐵皮屋，違規面積約
          5000平方公尺，據黃隆盛先生現場提供之航照圖表示
          ，71年僅有溪尾7 －1 號建物部分，之後陸續加蓋。
          」又會勘結論：「本案土地涉違反編定使用部分，依
          區域計畫法第21條規定裁處，本案未出席之使用人將
          發函通知其表示意見。」本府旋以94年3 月14日府地
          用字第0940063935號函通知原告檢附建物合法使用證
          明並陳述相關意見（如附件七），惟原告至今仍未就
          系爭建築物提出具體合法使用證明。
      3.系爭建築物座落於桃園縣八德市○○○段665 －10、66
        5 －12地號之土地為特定農業區之農牧用地，系爭建築
        物用途作工廠使用（如附件八違反工廠管理輔導法工廠
        總清冊），屬建築法第5 條所稱供公眾使用建築物，若
        依建築法修正公布前合法房屋之認定第（四）點：凡屬
        供公眾使用建築物，均應憑使用執照認定辦理，其範圍
        依內政部64年8 月20日臺內營字第642915號函修正規定
        ，非實施都市計畫地區其作業廠房之樓地板面積合計在
        500 平方公尺以上之工廠均適用。系爭建築物面積合計
        超過500 平方公尺以上，原告既未領有合法執照，座落
        土地復屬農牧用地，未容許作廠房設施使用。
      4.本件法令依據如下：
        (1)建築法第25條第1 項規定：建築物非經申請直轄市、
          縣（市）（局）主管建築機關之審查並發給執照，不
          得擅自建造或使用或拆除。
        (2)建築法第5 條規定：本法所稱公眾使用之建築物，為
          供公眾工作、營業、居住、遊覽、娛樂及其他供公眾
          使用建築物。
        (3)違章建築處理辦法第2 條規定：本辦法所稱之違章建
          築物，為建築法適用地區內，依法應申請當地主管建
          築機關之審查許可並發給執照方能建築，而擅自建築
          之建築物。
        (4)本府70年2 月15日七十府地用字第18108 號公告：公
          告本縣非都市土地使用分區圖及使用編定圖既編定清
          冊。（系爭建築物未符合舊有合法建物之公告日期）
      5.綜上所述，本件因原告於桃園縣八德市○○○段665 －
        10、665 －12地號土地擅自建造建築物，自行編定門牌
        為「桃園縣八德市白鷺里2 鄰溪尾7 之1 號、7 之2 號
        、7 之3 號、7 之6 號、7 之9 號、7 之11 號 」等址
        ，未依法申請建築許可及未能提具舊有合法建物證明，
        經桃園縣八德市公所查報認定屬違章建築，本府依上開
        法令作「違章建築經勘查，依法不得補辦建造執照手續
        ，應執行拆除」之處分，應無違誤。原告起訴實無理由
        ，請求判決如被告答辯之聲明。
  　　理  由
一、按「本法之適用地區如左：一、實施都市計畫地區。二、實
    施區域計畫地區。三、經內政部指定地區。... 第1 項第2
    款之適用範圍及管理辦法，由內政部定之。」、「本法所稱
    供公眾使用之建築物，為供公眾工作、營業、居住、遊覽、
    娛樂及其他供公眾使用之建築物。」、「建築物非經申請直
    轄市、縣（市）（局）主管建築機關之審查許可並發給執照
    ，不得擅自建造或使用或拆除。但合於第78條及第98條規定
    者，不在此限。」65年1 月8 日修正公布之建築法第3 條第
    1 項、第3 項、第5 條、第25分別定有明文。69年1 月24日
    修正之違章建築處理辦法第2 條、第5 條分別規定：「本辦
    法所稱之違章建築，為建築法適用地區內，未經申請當地主
    管建築機關之審查許可並發給執照，而擅自建造之建築物。
    但... 」、「直轄市、縣（市）（局）主管建築機關，應於
    接到違章建築勒令停工通知之次日起5 天內實施勘查，認定
    必須拆除者，應即通知拆除大隊（隊）拆除之。認為未妨礙
    都市計畫者，通知違建人於收到通知後1 個月內，依建築法
    第30條之規定申領建築執照。違建人申請建築執照不合規定
    或逾期未補辦申領建築執照手續者，直轄市、縣（市）（局
    ）主管建築機關應通知拆除大隊（隊）拆除之。」。而桃園
    縣政府依據區域計畫法第15條、第16條及內政部68.1.11 臺
    內地字第820567號函頒「製定非都市土地使用分區圖及編定
    各種使用地作業須知」及台灣省政府69.5.30 府地四字第47
    668 號函，於70年2 月15日以70府地用字第18108 號公告辦
    理該縣非都市土地使用分區圖及使用編定圖暨編定清冊。又
    改制前台灣省政府66年3 月22日府建四字第8233號函釋「建
    築法修正公布前合法房屋之認定」一則，釋示建築法修正公
    布前合法房屋接水、接電或申請營業登記，如何認定其房屋
    為合法如下：一、「建築法」適用地區，依該法第3 條規定
    為「實施都市計畫地區」、「實施區域計畫地區」、「經內
    政部指定地區」及「上列地區以外之供公眾使用及公有建築
    物」。凡「建築法」適用地區，所有建築之建造，均應依法
    申領建造執照，依同法第73條規定，非經領得使用執照不准
    接水、接電或申請營業登記。至建築法於民國60年12月22日
    修正公布前之合法房屋依內政部63.3.8臺內營字第575150號
    函第2 項規定四種文件（1 ）房屋謄本、建築執照或建物登
    記證明（2 ）戶口遷入證明（3 ）完納稅捐證明（4 ）繳納
    自來水或電費證明之一申請接水、接電或申請營業登記者，
    應依「建築法」適用時間認定其房屋是否合法，並依左列規
    定辦理：... （三）內政部指定地區：經內政部指定實施「
    建築法」於62年12月24日訂頒「實施都市計畫以外地區建築
    物管理辦法」而於62年12月24日訂頒「實施都計畫以外地區
    建築管理辦法」實施管理之地區計有：... 桃園縣：桃園市
    、中壢市。... （四）前列地區內及以外所有供公眾使用之
    建築物：1 、供公眾使用建築物：係指建築法第5 條規定為
    供公眾工作、營業、居住、遊覽、娛樂及其他供公眾使用之
    建築物。其範圍曾經內政部61.11.9 臺內地字第494086 號
    代電規定，並經64.8.20 臺內營字第642915號函修正規定如
    次，凡屬供公眾使用建築物，均應憑使用執照認定辦理：..
    （2 ）非實施都市計畫地區：..11、使用電力（包括電熱）
    在75千瓦以上或其作業廠房之樓地板面積合計在500 平方公
    尺以上之工廠。」
二、本件原告所有坐落桃園縣八德市○○○段665-10、665-12地
    號土地上之建築物即八德市白鷺里2 鄰溪尾7 之1 、7 之2
    、7 之3 、7 之6 、7 之9 、7 之11號建築物（下稱系爭建
    築物），經桃園縣八德市公所以民國（下同）94年3 月7 日
    德市建違字第0940004120號、第0000000000號、第00000000
    00號、第0000000000號、第0000000000號及第0000000000號
    查報單陳報為違建，被告赴實地勘查，認定該等建物分別為
    未經許可擅自建造一層高約5 公尺至7 公尺，面積約200 至
    650 平方公尺不等鋼架造之違章建築，被告乃以94年3 月10
    日府工違字第0940061241號、第0000000000號、第00000000
    00號、第0000000000號、第0000000000號、第0000000000號
    等函通知原告，依法不得補辦建造執照手續，應執行拆除。
    原告不服，提起訴願遭決定駁回，遂提起本件行政訴訟等情
    ，有開處分函、訴願決定書在卷可憑，且為兩造所不爭執，
    堪信為真實。
三、查本件原告所有系爭建築物，坐落桃園縣八德市○○○段66
    5-10、665-12地號土地上之建築物即八德市白鷺里2 鄰溪尾
    7 之1 、7 之2 、7 之3 、7 之6 、7 之9 、7 之11號建築
    物，非位於前揭「建築法修正公布前合法房屋之認定」一之
   （三） 所稱「內政部指定地區」；但因其將系爭房屋做為工
    廠使用，為原告所自承，並有桃園縣八德市非都市土地違規
    使用案件處理查報表在卷可考，而卷內桃園縣政府函示原告
    及該府工務局違章建築拆除隊函所附違建單所載系爭房屋面
    積分別為650 平方公尺、400 平方公尺、360 平方公尺、20
    0平方公尺、330 平方公尺280 平方公尺，合計面積為2220
    平方公尺，依前揭「建築法修正公布前合法房屋之認定」一
    之（四）之1.之（2 ）第11點，屬於作業廠房之樓地板面積
    合計在500 平方公尺以上之工廠，必須領有使用執照始得認
    定為合法房屋。從而，原告既未領有使用執照，系爭房屋自
    非前開所稱建築法修正前之「合法房屋」，揆諸前揭規定及
    說明，被告以94年3 月10日府工違字第0940061241號、第09
    40061492號、第0000000000號、第0000000000號、第094006
    1479 號、第0000000000 號函通知原告，依法不得補辦建造
    執照手續，應執行拆除，核無不合。
四、原告主張其於41年以前即在桃園縣八德市○○○段664 地號
    建築房屋使用，經編定門牌為八德市白鷺村7 號，其後再於
    67年間委請張詩良先生在八德市○○○段665-10、665-12等
    地號土地上建造系爭六間房舍，自行編列7 之1 、7 之2 ‧
    ‧‧等門牌號碼，69年間喜弘公司為製造大小型電梯使用，
    乃於69年4 月10日向台灣電力公司申請工業用電，繳交線路
    費，並自69年5 月開始使用，該電錶錶號為00000000000 號
    ，自69年起即設置於溪尾7 之1 號) 至今，且喜弘公司設立
    工廠於桃園縣入德市白鷺里2 鄰溪尾7 號，係經桃園縣政府
    許可，有該府69年6 月4 日69府建工字第66295 號簡便行文
    表可資證明，依當時非都市建築房屋並無限制，自屬合法之
    建築云云；但查，原告對於系爭房屋建造年代之主張，除電
    表所設之A 棟外，未提任何證據以實其說，而系爭房屋經被
    告於94年3 月7 日會勘時，製有會勘紀錄在卷，依紀錄五、
    當事人陳述欄明載如下：67年11月2 日航照圖顯示，665-10
    及665-12地號土地上除一棟老舊豬舍外，無任何建物，在71
    年7 月的航照圖上出現一棟小違建，大小約為現今A 棟（2
    鄰溪尾7-1 號）的3 分之1 大小，民國75年照片，B 棟出現
    ，民國78年C 棟出現（請參考行政院農委會航照圖）超級大
    違建，罪證確鑿，敬請縣府處置。（註：EF兩棟出現在民國
    86年的航照圖上），會勘紀錄上有黃隆盛之簽名。可證系爭
    房屋除A 棟部分係建於67年至71年7 月之間外，其餘5 棟均
    屬桃園縣實施非都市土地使用分區及使用編定之後，其建造
    應受建築法及違章建築處理辦法之管制，準此，該5 棟建物
    屬於違建，事證明確。至於A 棟建物雖建造於桃園縣實施非
    都市土地使用分區及使用編定之前，但其做為工廠使用，面
    積為650 平方公尺，而未領有使用執照，自非屬「合法房屋
    」至明。又本件案情與原告提出之改制前行政法院70年度判
    字第82號裁判之案情不同，要無援引之餘地。從而，原告此
    項主張，洵不足採。
五、原告另主張依訴願決定書理由二所載「桃園縣非都市土地使
    用分區及使用編定，經原處分機關以70年2 月15日70府地用
    字第18108 號公告實施在案」、「系爭建築物係陸續增建完
    成，依訴願人提供資料所示，雖可證明部分系爭建築物最早
    完成於69年5 月以前」等語，足見訴願決定機關亦認系爭土
    地於桃園縣非都市土地使用分區及使用編定完成前原即有合
    法建物存在云云；但查系爭房屋除A 棟係建於67年至71年7
    月之間外，其餘5 棟均屬桃園縣實施非都市土地使用分區及
    使用編定之後，其建造應受建築法及違章建築處理辦法之管
    制；至於A 棟建物雖建造於桃園縣實施非都市土地使用分區
    及使用編定之前，但其做為工廠使用，面積為650 平方公尺
    ，而未領有使用執照，揆諸前揭規定，其亦非屬「合法房屋
    」已如前述，原告此主張顯有誤解。
六、原告又主張被告曾於91年間以原告使用土地違規加以處分，
    原告不服提起訴願，後經縣府以91年11月18日府地用字第09
    10253950號來函表明：「‧‧‧依訴願書所附用電證明查證
    確屬70年前所建之建物，得為從來之使用，故撤銷本府91年
    10月1 日府地用字第0910212421號處分書之處分。」乙節；
    矧原告所主張之用電證明係設於桃園縣八德市白鷺里2 鄰溪
    尾7 號之喜弘公司所使用，有原告提出之台灣電力公司桃園
    區營業處91年5 月7 日桃園費核代字第A9100617號書函影本
    及台灣電力公司營業收據影本、桃園縣政府69年6 月4 日簡
    使行文表在卷可稽，核與系爭6 棟違建無涉，要無執此據為
    系爭房屋係合法房屋之有利證據至明，桃園縣政府前開撤銷
    處分顯屬錯誤決定，不足採認，原告此項主張，亦屬無據。
七、綜合上述，原告主張均不足採，被告認定系爭6 棟房屋係屬
    違建，依建築法及違章建築處理辦法，核定其不得補辦建造
    執照手續，應執行拆除，並無不合，訴願決定予以維持，亦
    無違誤，原告徒執前詞，聲請撤銷，為無理由，應予駁回。
八、本件事證已臻明確，兩造其餘攻擊防禦方法，核與本件判決
    結果不生影響，爰不逐一論述，併此敘明。
九據上論結，本件原告之訴為無理由，爰依行政訴訟法第98條第
3項 前段，判決如主文。
中　　華　　民　　國　　96　　年　　3　　 月　　15　　日
                         第六庭審判長法  官　林　文　舟
                                     法  官　陳　鴻　斌
                                     法  官　闕　銘　富
上為正本係照原本作成。
如不服本判決，應於送達後20日內，向本院提出上訴狀並表明上
訴理由，如於本判決宣示後送達前提起上訴者，應於判決送達後
20日內補提上訴理由書（須按他造人數附繕本）。
中　　華　　民　　國　　96　　年　　3　　 月　　23　　日
                                     書記官  孫　筱　晴
